【裁判字號】    89,台上,2075
【裁判日期】    890915
【裁判案由】    分割共有物
【裁判全文】
最高法院民事判決                              八十九年度台上字第二○七五號
    上 訴 人  天 ○ ○
              宇 ○ ○
              辰 ○ ○
              卯 ○ ○
              辛 ○ ○
              宙 ○ ○
              庚○○○
              未 ○ ○
              壬 ○ ○
              地 ○ ○
              酉 ○ ○
              亥 ○ ○
              寅 ○ ○
              午 ○ ○
              巳 ○ ○
              申 ○ ○
              丁 ○ ○
              丑 ○ ○
              戊 ○ ○
              子 ○ ○
              戌 ○ ○
              癸 ○ ○
              己 ○ ○
              甲 ○ ○
              丙 ○ ○
    被上訴人  乙 ○ ○
右當事人間請求分割共有物事件，上訴人對於中華民國八十七年九月二十八日台灣高
等法院台南分院第二審判決（八十六年度上字第四八六號），提起上訴，本院判決如
左：
    主  文
原判決廢棄，發回台灣高等法院台南分院。
    理  由
按分割共有物之訴為必要共同訴訟，其訴訟標的對於共同訴訟之各人必須合一確定。
本件訴訟雖僅上訴人天○○提起第三審上訴，依民事訴訟法第五十六條第一項第一款
規定，其效力及於同造之其他當事人，爰併列為上訴人，合先明。
次查被上訴人主張：坐落雲林縣麥寮鄉○○○段八二一地號土地，面積一‧一一七○
公頃，為兩造所共有，並無不能分割之特約，亦無因使用目的不能分割之情形，且兩
造迄無法達成分割之協議等情，爰求為依原判決附圖（下稱附圖）丁案為分割之判決
。
上訴人天○○則以：分割方法應按附圖戉案分割較適當，可減少伊與被上訴人及上訴
人癸○○彼此間在經濟價值上之差異。上訴人申○○則以：依丁案分割，伊減少土地
四一‧三二平方公尺有失公平，且道路寬度不能進出車輛。上訴人宇○○、地○○則
以：分割後面積增減部分之土地補償費依鑑定價格作為補償金額過高等語，資為抗辯
。
原審將第一審判決關於分割共有物部分廢棄改判，無非以：經斟酌附圖各種分割方法
後，仍以附圖丁案分割為適當。且查上訴人申○○採丁案分割所分得之Ｉ部分面臨道
路已有相當於數間房屋之寬度，可充分自由方便進出，至其最北邊內側之房屋乃屬其
自己內部之問題，共有物之分割各共有人有一面面臨道路即為已足。故採丁案分割能
兼顧兩造土地之利用，避免拆除到上訴人現有樓房，大致符合各共有人之最佳利益，
及維持兩造現有使用位置及住居現狀，免分割後需拆屋點交，另形成新一住居等問題
。惟兩造因此所分得之土地，亦肇致面積不一，或有增減之情形，爰參酌兩造對於系
爭土地市價之意見（上訴人宇○○、地○○認第一審依縣政府鑑定價格計算補償費過
高，應以每坪土地新台幣（下同）二萬五千元即每平方公尺七千五百六十二元計算給
付為合理，因此酌減並經徵詢兩造意見，經到場兩造之同意），並參酌系爭土地地理
位置、面臨道路，及交通出入及兩造大多數均不願增加土地給付補償金等情，認以每
平方公尺七千五百六十二元之價格支付補償金額較為相當、公允，故依丁案分割後因
土地增減各共有人應補償及應受領之金額如下：即上訴人地○○應提出三十四萬一千
四百九十九元九角，宇○○應提出三十六萬七千五百十三元二角，寅○○、亥○○應
各提出四萬一千七百零四元四角，午○○、酉○○各提出一萬五千六百九十一元一角
，辰○○、卯○○、辛○○、宙○○、庚○○○、未○○應連帶提出二十萬四千九百
三十元二角，辰○○則應另提出五萬七千六百二十二元四角，丙○○應提出十七萬六
千四百二十一元四角，己○○應提出八萬九千九百十二元一角，戌○○應提出十六萬
零二百三十八元七角，以補償下列上訴人即壬○○受補償二萬三千一百三十九元七角
、巳○○受補償七千六百三十七元六角、申○○受補償三十一萬二千四百六十一元八
角、天○○受補償八十三萬八千七百零一元四角、甲○○受補償十六萬八千一百七十
八元七角、癸○○及被上訴人各受補償八萬一千四百零四元九角等詞，為其判斷之基
礎。
惟按共有物之原物分割，依民法第八百二十五條規定觀之，係各共有人就存在於共有
物全部之應有部分互相移轉，使各共有人取得各自分得部分之單獨所有權。故原物分
割而應以金錢為補償者，分得價值較高及分得較低之共有人又均為多數時，該每一分
得價值較高之共有人即應就其補償金額對於分得價值較低之共有人全體為補償，並依
各該短少部分之比例，定其給付金額，方符共有物原物分割為共有物應有部分互相移
轉之本旨。原審就系爭土地為原物分割予共有人，因分割取得土地之價值與其土地應
有部分折算之價值差異部分，為提出補償及受領補償之諭知，惟僅概括諭知應提出補
償及受領補償之共有人及其金額，而未諭知每一應為補償者對於每一受補償者應為給
付之數額，致各應為補償者與應受補償者間如何給付，未臻明確，已有未洽。次查，
法院裁判分割共有物，除應斟酌各共有人之利害關係及共有物之性質外，尚應斟酌共
有物之價格。關於共有物之價格之高低，殊與分得價值較高及分得價值較低之共有人
，應為補償金額或受補償金額各為若干攸關。系爭土地之鑑定價格為每平方公尺一萬
二千一百元，此有雲林縣政府於八十六年六月二十五日所為之土地價格鑑定書附卷可
稽。原審竟認該價格過高而以部分之系爭土地共有人之意見將價格核減為每平方公尺
七千五百六十二元，憑以計算應補償金額及受補償金額之依據，此是否不致損害受補
償者之權益及符合公平分配之原則，亦待再予研酌。原判決關於金錢補償部分既有可
議，即屬其分割方法不當。上訴論旨執以指摘原判決不當，求予廢棄，非無理由。
據上論結，本件上訴為有理由。依民事訴訟法第四百七十七條第一項、第四百七十八
條第一項，判決如主文。
中      華      民      國    八十九    年      九      月     十五     日
                              最高法院民事第七庭
                                  審判長法官  吳  正  一
                                        法官  謝  正  勝
                                        法官  高  孟  焄
                                        法官  徐  璧  湖
                                        法官  李  慧  兒
      右正本證明與原本無異
                                              書  記  官
中      華      民      國    八十九    年      九      月    二十九    日


司法院資訊處製作；財團法人民間司法改革基金會備份。
